臺灣高等法院臺中分院民事判決　九十年度上字第四四二號
　　上　訴　人　丙○○原名：.
　　被上訴　人　乙○○
　　被上訴　人　甲○○
右當事人間請求返還不當得利等事件，上訴人對於中華民國九十年五月三十日臺灣彰
化地方法院九十年度訴字第一五五號第一審判決提起上訴，本院判決如左：
    主    文
上訴駁回。
第二審訴訟費用由上訴人負擔。
    事    實
甲、上訴人方面：
一、聲明：求為判決：
（一）原判決廢棄。
（二）被上訴人甲○○應給付上訴人新台幣（下同）九十三萬三千四百二十一元，及
      自民國（以下同）八十二年一月二十日起至清償日止，按年息百分之五計算之
      利息。
（三）被上訴人乙○○及被上訴人甲○○應給付上訴人二百萬元，及自八十二年九月
      三十日起至清償日止，按年息百分之五計算之利息。
（四）上訴人願供擔保請准宣告假執行。
二、陳述：除與原判決所載相同部分予以引用外，補述略稱：
（一）被上訴人乙○○、甲○○應給付二百萬元部分：
　１、被上訴人乙○○自八十二年九月十九日起至八十三年三月止，在彰化縣田中鎮
　　　○○里○○路○段二二五巷二○五弄四號上訴人住處附近，向上訴人之左右鄰
　　　舍、朋友四處宣揚指稱上訴人不講道理，不依上訴人與被上訴人乙○○所訂立
　　　之協議書內容履行，以此方式散佈謠言，妨害上訴人名譽，故意不法侵害上訴
　　　人之權利，使上訴人精神上感受痛苦而受損害。被上訴人甲○○雖未以上述言
　　　詞到處宣揚破壞上訴人名譽，但被上訴人甲○○分別受上訴人與被上訴人乙○
　　　○之委任，就坐落彰化縣田中鎮○○段一二二一至一二一之十一地號等十一筆
　　　土地，製作房屋設計圖時，故意不將上述十一筆土地上「私設道路同意使用面
　　　積」繪於房屋設計圖上，被上訴人甲○○顯係與被上訴人乙○○串通，共同妨
　　　害上訴人名譽，自應依民法第一百八十五條規定，與被上訴人乙○○共同賠償
　　　上訴人非財產上之損害（即慰藉金）一百二十萬元。
　２、被上訴人乙○○另自八十二年九月二十九日起至八十三年三月止，以板模堆積
　　　在上訴人上述住處門口，將住宅門口堵住，使上訴人無法出入，故意不法妨害
　　　上訴人出入行動自由權，亦屬侵權行為，被上訴人甲○○雖未參與堆積板模行
　　　為，但伊於製作房屋設計圖時，故意不將「私設道路同意使用面積」繪於申請
　　　使用執照之設計圖上，此種做法，與親自加害無異，被上訴人甲○○顯係與被
　　　上訴人乙○○串通，以上述方法共同妨害上訴人之行動自由權，為共同侵權行
　　　為，上訴人請求被上訴人二人賠償非財產上損害八十萬元。
  ３、上述兩筆款項，合計二百萬元。
（二）被上訴人甲○○應給付九十三萬三千四百二十一元部分：
　１、被上訴人甲○○八十一年間，受上訴人委任，負責彰化縣田中鎮○○段第一二
　　　二一之六至第一二二一之十一號等六筆土地上六間房屋之設計兼監造工作，詎
　　　竟於八十一年五月間，上述六間房屋施工期間，僅將房屋設計圖交付施工人，
　　　未依建築師法第十九條之規定，至工地現場監工，廢弛業務上應盡之義務，致
　　　上述六間房屋中坐落一二二一之十一地號土地上之房屋之實際建造面積較設計
　　　圖增加二十點六九一坪，而上訴人興建上述房屋原即以設計圖所載之面積出售
　　　與訴外人陳素蓮，致上訴人實際交付與訴外人陳素蓮之房屋面積亦較買賣契約
　　　多二十點六九一坪，每坪造價三萬一千元，以此計算，上訴人受有損失六十四
　　　萬一千四百二十一元（3100×20.691=641421）。又上述房屋，原預定八十二
　　　年一月十日即可建造完成交與買受人向銀行辦理貸款，貸款手續辦妥後即可付
　　　與上訴人作為價金尾款之給付，亦即上訴人原得於八十二年一月間可取得買賣
　　　價金，用以清償上訴人向訴外人亞太銀行及蕭坤山之貸款（依序）五百萬元、
　　　三百萬元，以節省利息，但因被上訴人甲○○未確實至工地現場監工，造成上
　　　述房屋所建面積與設計圖面積不符，無法辦理保存登記，即無法向銀行辦理貸
　　　款，使上訴人上述貸款五百萬元、三百萬元自八十二年一月起至同年六月三十
　　　日止，仍需支付利息（依序）十四萬元、十萬二千元，受有上開數額之損害。
      又因被上訴人甲○○之上述疏忽，須再增辦土地分割，支出費用五萬元，亦係
      上訴人所受之損害。
  ３、以上兩項損害合計九十三萬三千四百二十一元，應由被上訴人甲○○負責賠償
      。
　４、上訴人在八十一年十一月間，申請該房屋使用執照時即發現上開情形，當時就
　　　已經知道是由於被上訴人甲○○沒有徹底監工，而造成上訴人上述損害。
（三）上訴人在八十一年間及八十三年三月間，即已知悉自己之權利受侵害，且已知
　　　悉侵權行為人為被上訴人二人，但因上訴人不懂法律，未馬上請求賠償，直至
　　　九十年間，始提起本件訴訟。
三、證據：除引用原審立證方法外，補提：照片一幀、錄音帶一捲、譯文三紙為證。
乙、被上訴人乙○○方面：
一、聲明：求為判決：
（一）上訴駁回。
（二）如受不利之判決，願供擔保請准宣告免為假執行。
二、陳述：除與原判決所載相同部分予以引用外，補述略稱：
（一）上訴人在鈞院九十年十二月十四日筆錄陳述內容略以：「被上訴人乙○○跟他
      的妹妹他們散布謠言，他們在田中鎮於八十二年九月十九日起至八十三年三月
      止在我所居住的彰化縣田中鎮‧‧‧我的住處附近向我的左右鄰舍、朋友到處
      宣揚說我很不講道理不依照我和乙○○所訂立的協議書內容來履行，用這種方
      式妨害我的名譽‧‧‧」，被上訴人否認有此事實，上訴人並未有何具體舉證
      ，而且如依上訴人所述內容客觀上並無任何妨害名譽之處，上訴人以被上訴人
      宣揚上訴人未依協議履行即認名譽受損，顯非適當。況依其陳述之侵權行為時
      間，也已罹於時效，上訴人主張時效抗辯。
（二）上訴人另主張被上訴人於八十二年九月二十九日起至八十三年三月止用板模堆
      積在其住處門口，使其無法出入，妨害其出入之自由，依侵權行為提起本件訴
　　　訟，然而被上訴人亦否認有此行為。而且依上訴人在鈞院九十年十二月十四日
　　　筆錄陳述：「‧‧‧乙○○八十三年三月才把板模移走，我的通行自由才回復
　　　，以後就沒有堵住我通行的自由‧‧‧」，可見縱然上訴人之陳述為真，上訴
　　　人亦自八十三年三月即知有損害，也已逾侵權行為之請求時效，被上訴人亦提
　　　出時效抗辯。
（三）原審曾就時效問題於九十年四月三十日庭期訊問當事人：你請求二部分第二、
      三項損害賠償是何時候？上訴人答稱：「第二項八十二年八月二十九日所產生
      損害，第三項八十二年一月間損害賠償」。再參照上訴人提起本件訴訟之訴狀
      蓋有九十年一月十五日收狀章，可見原審以上訴人請求權已罹時效而駁回其請
      求，應屬適當之判決。
三、證據：引用原審立證方法。
丙、被上訴人甲○○方面：
一、聲明：求為判決：
（一）上訴駁回。
（二）如受不利之判決，願供擔保請准宣告免為假執行。
二、陳述：除與原判決所載相同部分予以引用外，補述略稱：
（一）上訴人於原審九十年四月十七日民事更正狀自認曾於八十二年間立書不以訴訟
      請求賠償，可見上訴人當時即知有損害，事證非常明確，不容狡辯。
（二）按損害賠償請求權自請求權人知有損害及賠償義務人時起二年間不行使而消滅
      ，民法第一百九十七條第一項定有明文。上訴人請求權時效業已消滅，被上訴
      人主張抗辯。
（三）建築物位置與原設計圖不符，其主因係上訴人對自己基地地界不明，又未申請
      地政機關確定基地界址，不按核准圖樣施工而依己意擴大建築範圍。於事後要
      求建築師補救缺失，建築師於申請使用執照時一併辦理設計變更，本案工程如
      有缺失係上訴人自己造成，非建築師過失。
三、證據：除引用原審立證方法外，補提：基地位置示意圖、屋頂平面圖、名義變更
    理由書、土地登記謄本各一件為證。
    理    由
一、本件上訴人起訴主張：
（一）被上訴人乙○○自民國（以下同）八十二年九月十九日起至八十三年三月止，
      在彰化縣田中鎮○○里○○路○段二二五巷二○五弄四號上訴人住處附近，向
      上訴人之左右鄰舍、朋友四處宣揚指稱上訴人不講道理，不依上訴人與被上訴
      人乙○○所訂立之協議書內容履行，以此方式散佈謠言，妨害上訴人名譽，故
      意不法侵害上訴人之權利，使上訴人精神上感受痛苦而受損害。被上訴人甲○
      ○雖未以上述言詞到處宣揚破壞上訴人名譽，但被上訴人甲○○於八十一年間
      ，分別受上訴人與被上訴人乙○○之委任，就坐落彰化縣田中鎮○○段一二二
      一至一二一之十一地號等十一筆土地，製作房屋設計圖時，故意不將上述十一
      筆土地上「私設道路同意使用面積」繪於房屋設計圖上，由此行為，足見被上
      訴人甲○○顯係與被上訴人乙○○串通，共同妨害上訴人名譽，自應依民法第
      一百八十五條規定，與被上訴人乙○○共同對上訴人負損害賠償責任，應賠償
      上訴人非財產上之損害（即慰藉金）新台幣（以下同）一百二十萬元。又被上
      訴人乙○○另自八十二年九月二十九日起至八十三年三月止，以板模堆積在上
      訴人上述住處門口，將住宅門口堵住，使上訴人無法出入，故意不法妨害上訴
      人通行自由權，亦屬侵權行為，被上訴人甲○○雖未參與堆積板模行為，但伊
      於製作上述房屋設計圖時，故意不將「私設道路同意使用面積」繪於申請使用
      執照之設計圖上，此種做法，與親自加害無異，由此行為，亦足證被上訴人甲
      ○○顯係與被上訴人乙○○串通，以上述方法共同妨害上訴人之通行自由權，
      為共同侵權行為，上訴人請求被上訴人二人賠償非財產上損害八十萬元，合計
　　　被上訴人應賠償上訴人非財產上損害二百萬元等情，爰依共同侵權行為之法律
　　　關係，求為判命被上訴人乙○○、甲○○應給付上訴人二百萬元（妨害名譽部
　　　分一百二十萬元，妨害通行自由部分八十萬元），及自八十二年九月三十日起
　　　至清償日止，按年息百分之五計算之利息，並宣告附條件假執行之判決（上訴
　　　人於原審另依不當得利之法律關係，求為判命被上訴人乙○○應給付上訴人五
　　　十萬元，及自八十一年十月二十五日起至清償日止，按年息百分之五計算之利
　　　息，原審判被上訴人乙○○應給付上訴人十六萬四千零八十元，及自八十一年
　　　十月二十五日起至清償日止，按年息百分之五計算之利息，駁回其餘之請求，
　　　此部分未據上訴人及被上訴人乙○○聲明不服）。
（二）被上訴人甲○○於八十一年間，受上訴人委任，負責彰化縣田中鎮○○段第一
      二二一之六至第一二二一之十一號等六筆土地上六間房屋之設計兼監造工作，
      依約應於房屋興建期間，親自至工地現場監督施工，詎竟於八十一年五月間，
      上述六間房屋施工期間，僅將房屋設計圖交付施工人，未依建築師法第十九條
      之規定，至工地現場監工，廢阤業務上應盡之義務，致上述六間房屋中坐落一
      二二一之十一地號土地上之房屋之實際建造面積較設計圖增加二十點六九一坪
      ，而上訴人興建上述房屋原即以設計圖所載之面積出售與訴外人陳素蓮，致上
      訴人實際交付與訴外人陳素蓮之房屋面積亦較買賣契約多二十點六九一坪，每
      坪造價三萬一千元，以此計算，上訴人受有損失六十四萬一千四百二十一元（
      3100×20.691=641421）。又上述房屋，原預定八十二年一月十日即可建造完
      成交與買受人向銀行辦理貸款，貸款手續辦妥後即可付與上訴人作為價金尾款
      之給付，亦即上訴人原得於八十二年一月間可取得買賣價金，用以清償上訴人
      向訴外人亞太銀行及蕭坤山之貸款（依序）五百萬元、三百萬元，以節省利息
      支出，但因被上訴人甲○○未確實至工地現場監工，造成上述房屋所建面積與
      設計圖面積不符，無法如期辦理保存登記，即無法向銀行辦理貸款，使上訴人
      上述貸款五百萬元、三百萬元自八十二年一月起至同年六月三十日止，仍需支
      付利息（依序）十四萬元、十萬二千元，受有上開數額之損害。又因被上訴人
      甲○○之上述疏忽，須再增辦土地分割，支出費用五萬元，亦係上訴人所受之
      損害，以上兩項損害合計九十三萬三千四百二十一元，應由被上訴人甲○○負
　　　責賠償等情，爰依侵權行為之法律關係，求為判命被上訴人甲○○應給付上訴
　　　人九十三萬三千四百二十一元，及自八十二年一月二十日起至清償日止，按年
　　　息百分之五計算之利息，並宣告附條件假執行之判決。
二、被上訴人乙○○則以：伊未於前述時地，以上述言詞，妨害上訴人名譽，亦未於
    上開時地，以板模堆置於上訴人住處門口，阻止其通行自由。退步言之，縱令上
    訴人之主張為真實，惟上訴人早已於八十三年三月間即知悉因被上訴人乙○○之
    上開妨害名譽及以板模堆置於上訴人住處門口阻止通行而有損害，且於八十三年
　　間即已知悉侵權行為人為被上訴人乙○○、甲○○，當時其損害賠償請求權即得
　　行使，惟迄未行使，迄今已逾侵權行為法定兩年時效期間，其請求權已罹於時效
　　而消滅等語，資為抗辯。被上訴人甲○○則辯以：建築物位置與原設計圖不符，
　　肇因於上訴人對其所有上述土地地界不明，又未申請地政機關確定基地界址，不
　　按核准圖樣施工而依己意擴大建築範圍，本件工程如有缺失係上訴人自己造成，
　　非建築師過失，伊係受建築師僱用，更不必負責。又上訴人於原審九十年四月十
　　七日民事更正狀自認曾於八十二年間立書不以訴訟請求賠償，可見上訴人當時即
　　知有損害，按損害賠償請求權自請求權人知有損害及賠償義務人時起二年間不行
　　使而消滅，上訴人之損害賠償請求權已罹於時效而消滅，其訴為無理由等語。
三、按消滅時效，自請求權可行使時起算；時效完成後，債務人得拒絕給付；因侵權
    行為所生之損害賠償請求權，自請求權人知有損害及賠償義務人時起，二年間不
    行使而消滅，民法第一百二十八條前段、第一百四十四條第一項、第一百九十七
    條第一項前段分別定有明文。本件上訴人於原審起訴，主張：被上訴人乙○○自
    八十二年九月十九日起至八十三年三月止，在彰化縣田中鎮○○里○○路○段二
    二五巷二○五弄四號上訴人住處附近，向上訴人之左右鄰舍、朋友四處宣揚指稱
    上訴人不講道理，不依上訴人與被上訴人乙○○所訂立之協議書內容履行，以此
    方式散佈謠言，妨害上訴人名譽，故意不法侵害上訴人之權利，使上訴人精神上
    感受痛苦而受損害。被上訴人甲○○雖未以上述言詞到處宣揚破壞上訴人名譽，
    但被上訴人甲○○於八十一年間，分別受上訴人與被上訴人乙○○之委任，就坐
    落彰化縣田中鎮○○段一二二一至一二一之十一地號等十一筆土地，製作房屋設
    計圖時，故意不將上述十一筆土地上「私設道路同意使用面積」繪於房屋設計圖
    上，由此行為，足見被上訴人甲○○顯係與被上訴人乙○○串通，共同妨害上訴
    人名譽，自應依民法第一百八十五條規定，與被上訴人乙○○共同對上訴人負賠
    償非財產上之損害一百二十萬元。又被上訴人乙○○另自八十二年九月二十九日
    起至八十三年三月止，以板模堆積在上訴人上述住處門口，將住宅門口堵住，使
    上訴人無法出入，故意不法妨害上訴人通行自由權，亦屬侵權行為，被上訴人甲
    ○○雖未參與堆積板模行為，但伊於製作上述房屋設計圖時，故意不將「私設道
    路同意使用面積」繪於申請使用執照之設計圖上，此種做法，與親自加害無異，
    由此行為，亦足證被上訴人甲○○顯係與被上訴人乙○○串通，以上述方法共同
    妨害上訴人之通行自由權，為共同侵權行為，上訴人請求被上訴人二人賠償非財
    產上損害八十萬元，合計被上訴人應賠償上訴人非財產上損害二百萬元，爰依共
    同侵權行為之法律關係，求為判命被上訴人乙○○及被上訴人甲○○應給付上訴
    人二百萬元及法定遲延利息。又被上訴人甲○○於八十一年間，受上訴人委任，
    負責彰化縣田中鎮○○段第一二二一之六至第一二二一之十一號等六筆土地上六
    間房屋之設計兼監造工作，依約應於房屋興建期間，親自至工地現場監督施工，
    詎竟於八十一年五月間，上述六間房屋施工期間，僅將房屋設計圖交付施工人，
    未至工地現場監工，廢阤業務上應盡之義務，致上述六間房屋中坐落一二二一之
    十一地號土地上之房屋之實際建造面積較設計圖增加二十點六九一坪，而上訴人
    興建上述房屋原即以設計圖所載之面積出售與訴外人陳素蓮，致上訴人實際交付
    與訴外人陳素蓮之房屋面積亦較買賣契約多二十點六九一坪，每坪造價三萬一千
    元，以此計算，上訴人受有損失六十四萬一千四百二十一元。又上述房屋，原預
    定八十二年一月十日即可建造完成交與買受人向銀行辦理貸款，貸款手續辦妥後
    即可付與上訴人作為價金尾款之給付，亦即上訴人原得於八十二年一月間可取得
    買賣價金，用以清償上訴人向訴外人亞太銀行及蕭坤山之貸款（依序）五百萬元
    、三百萬元，以節省利息支出，但因被上訴人甲○○未確實至工地現場監工，造
    成上述房屋所建面積與設計圖面積不符，無法如期辦理保存登記，即無法向銀行
    辦理貸款，使上訴人上述貸款五百萬元、三百萬元自八十二年一月起至同年六月
    三十日止，仍需支付利息（依序）十四萬元、十萬二千元，受有上開數額之損害
    。又因被上訴人甲○○之上述疏忽，須再增辦土地分割，支出費用五萬元，亦係
    上訴人所受之損害，以上兩項損害合計九十三萬三千四百二十一元，應由被上訴
    人甲○○負責賠償等語。查上訴人於本院審理中陳稱：「被上訴人乙○○．．．
    ．於八十二年九月十九日起至八十三年三月止，在我所居住的彰化縣田中梅州里
    斗中路一段二二五巷二○五弄四號我的住處附近，向我的左右鄰舍、朋友到處宣
    揚說我很不講道理，不依照我和乙○○所訂立的協議書內容來履行，用這種方式
    妨害我的名譽，我的鄰居、朋友聽到以後就馬上轉告我說乙○○到處宣傳說我不
    講道理，不依照我和乙○○所訂立的協議書內容來履行．．．甲○○受我和乙○
    ○分別委任，作房屋設計圖，甲○○作房屋設計圖的時候，沒有把私設道路面積
    劃在使用執照的設計圖上，所以我認為甲○○和乙○○二人共同串通來妨害我名
    譽。另外被上訴人乙○○於八十二年九月二十九日起至八十三年三月間，用板模
    堆積在我家門口，使我無法出入，妨害我出入的自由權．．．被上訴人甲○○作
    房屋設計圖的時候，沒有把私設道路面積劃在使用執照的設計圖上，所以我認為
    他和乙○○也是串通好用上述方法妨害我的通行自由．．．乙○○八十三年三月
    間才把板模移走，我的通行自由才回復，以後就沒有堵住我通行的自由」、「甲
　　○○八十一年間受我委任，在我一二二一之六至十一號等六筆土地六間房屋的設
　　計和監造工作，房屋在興建過程中他沒有在現場監工，導致一二二一之十一土地
　　上的房屋所建的面積太大，沒有依設計圖施工，占到上述一二二一之六、之七、
　　之八、之九號土地上的房屋的防火巷，使我將一二二一之十一土地上房屋賣給第
　　三人的時候，受到損失．．．過戶給買受人的土地面積增加為四十五坪，房屋增
　　加二十點六坪．．．我是在八十一年十一月間我要申請該房屋使用執照的時候發
　　現上開情形，當時就已經知道是由於甲○○沒有徹底監工，而造成我上述的損害
　　」等語（見本院卷第九十三、九十四頁），足證上訴人於八十三年三月間已知悉
　　被上訴人二人串通由被上訴人乙○○以上述言詞妨害上訴人名譽以及以板模置放
　　於上訴人住處門口，妨害上訴人通行自由權；於八十一年十一月間即已知悉被上
　　訴人甲○○未確實監工使其所出售與陳素蓮之房屋較買賣契約約定之坪數為多，
　　以及無法如期取得買賣價金致需增加貸款利息支出及多支出土地合併費用之損害
　　，且當時即已知悉各損害之賠償義務人，其請求權得以行使，依上述法條規定，
　　至遲應於八十五年三月間、八十三年十一月以前起訴請求損害賠償，竟遲至九十
　　年二月十五日始向原審提起本件損害賠償之訴，有上訴人於原審所提起訴狀上之
　　收狀章在卷足憑（見原審卷第三頁），顯見上訴人於九十年二月十五日對被上訴
　　人提起本件訴訟時，其侵權行為損害賠償請求權已罹於時效，被上訴人乙○○、
　　甲○○提出時效抗辯，拒絕給付系爭款項，自屬可採，上訴人之訴，即非有據。
四、上訴人雖另主張：伊不懂法律，未馬上請求賠償，直至九十年間，始提起本件訴
    訟，其訴非無理由等語。按上述時效期間，不因當事人不知法律而延長，上訴人
    對被上訴人之請求權時效期間，自其知悉損害及賠償義務人時起算，已滿二年，
    業如上述，上訴人以其不知法律，主張其仍得行使權利，顯非有據。
五、綜上所述，被上訴人以上訴人之損害賠償請求權已罹於時效為抗辯，拒絕給付系
    爭款項，洵屬有據，上訴人本於侵權行為之法律關係，請求被上訴人乙○○及被
    上訴人甲○○應給付上訴人二百萬元及自八十二年九月三十日起至清償日止，按
    年息百分之五計算之利息，被上訴人甲○○另應給付上訴人九十三萬三千四百二
    十一元及自八十二年一月二十日起至清償日止，按年息百分之五計算之利息，均
    屬無據，原審就上開部分，為上訴人敗訴之判決，並駁回其假執行之聲請，核無
    不合，上訴論旨，猶執前詞，指摘原判決不當，求予廢棄改判，非有理由，應予
    駁回。
六、本件被上訴人所為時效抗辯為可採而為上訴人敗訴之判決，則兩造其餘攻擊防禦
    方法及所提證據，核與本件判決結果無影響，爰不逐一論述，併此敘明。
七、據上論結：本件上訴為無理由，依民事訴訟法第四百四十九條第一項、第七十八
    條，判決如主文。
中　　　華　　　民　　　國　　九十一　　年　　　一　　　月　　　八　　　日
~B1民事第五庭審判長法　官　陳滿賢
~B2　　　　　　　　法　官　古金男
~B3　　　　　　　　法　官　邱森樟
右為正本係照原本作成。
如對本判決上訴，須於收受判決送達後二十日內向本院提出上訴書狀，其未表明上訴
理由者，應於提出上訴後二十日內向本院提出上訴理由書（須按他造人數附具繕本）
，並繳納送達用雙掛號郵票拾份（每份參拾肆元）。
上訴時應提出委任律師或具有律師資格之人之委任狀；委任有律師資格者，另應附具
律師及格證書及釋明委任人與受任人有民事訴訟法第四百六十六條之一第一項但書或
第二項（詳附註）所定關係之釋明文書影本。
~B 　 　　　　　　書記官　粘銘環
中　　　華　　　民　　　國　　九十一　　年　　　一　　　月　　　十　　　日
附註：
民事訴訟法第四百六十六條之一（第一項、第二項）
對於第二審判決上訴，上訴人應委任律師為訴訟代理人。但上訴人或其法定代理人具
有律師資格者，不在此限。
上訴人之配偶、三親等內之血親、二親等內之姻親，或上訴人為法人、中央或地方機
關時，其所屬專任人員具有律師資格並經法院認為適當者，亦得為第三審訴訟代理人
。
                                                                        Ｂ
